【裁判字號】    98,上訴,1021
【裁判日期】    980617
【裁判案由】    偽造文書等
【裁判全文】
臺灣高等法院刑事判決                98年度上訴字第1021號
上  訴  人  臺灣士林地方法院檢察署檢察官
被      告  甲○○
選任辯護人  王東山律師
            林孝甄律師
            許富雄律師
上列上訴人，因被告偽造文書等案件，不服臺灣士林地方法院97
年度訴字第262號，中華民國97年11月7日第一審判決（起訴案號
：臺灣士林地方法院檢察署96年度偵字第1725號），提起上訴，
本院判決如下：
    主  文
原判決關於甲○○部分撤銷。
甲○○連續行使偽造私文書，足以生損害於公眾及他人，處有期
徒刑肆月，如易科罰金，以銀元參佰元即新臺幣玖佰元折算壹日
，減為有期徒刑貳月，如易科罰金，以銀元參佰元即新臺幣玖佰
元折算壹日。
    事  實
一、甲○○基於偽造私文書並行使之概括犯意，於民國（下同）
    94年1月14日、18日、19日、24日、26日及同年2 月1日，趁
    其母林陳端罹患癌症住進臺北市立聯合醫院中興院區或出院
    在家期間，連續持林陳端所有第一商業銀行股份有限公司（
    下稱第一銀行）大同分行帳號00000000000 號帳戶存摺及印
    鑑章，至第一銀行大同分行，盜用林陳端印鑑章蓋在提款單
    ，偽造提款單私文書後行使，交付不知情銀行職員，使銀行
    職員陷於錯誤，分別於上揭日期，提領林陳端帳戶內之存款
    新臺幣（下同）50萬元、50萬元、80萬元，40萬元、10萬元
    、20萬元，總計250 萬元，足以生損害於林陳端、林陳端之
    子乙○○之遺產繼承權，及第一銀行對於存款管理之正確性
    。嗣林陳端於94年2 月11日死亡後，經乙○○清查遺產後，
    查悉上情。
二、案經乙○○訴由臺灣士林地方法院檢察署檢察官偵查起訴。
    理  由
壹、證據能力之說明：
一、按，被告以外之人於審判外之言詞或書面陳述，除法律有規
    定者外，不得作為證據；又被告以外之人於審判外之陳述，
    雖不符合同法第159條之1至第159條之4之規定，但經當事人
    於審判程序同意作為證據，法院審酌該言詞陳述或書面陳述
    作成時之情況，認為適當者，亦得為證據。當事人、代理人
    或辯護人於法院調查證據時，知有第159條第1項不得為證據
    之情形，而未於言詞辯論終結前聲明異議者，視為有前項之
    同意，刑事訴訟法第159條第1項及第159條之5分別定有明文
    。經查，本判決所引用之各該被告以外之人於審判外之陳述
    （包含書面陳述），雖屬傳聞證據，然除下述部分外，被告
    及其辯護人對證據能力，均不爭執，本院審酌上開證據資料
    製作時之情況，尚無違法不當及證明力明顯過低之瑕疵，亦
    認為以之作為證據應屬適當，故揆諸前開規定，依刑事訴訟
    法第159條之5規定，認前揭證據資料均有證據能力。
二、次按，證人、鑑定人依法應具結而未具結者，其證言或鑑定
    意見，不得作為證據，刑事訴訟法第158條之3，定有明文。
    又被告以外之人於審判外所為供述，苟未依法具結，縱已符
    合傳聞法則之例外規定，然既因未具結而仍有誤導司法權行
    使之疑慮，自不得作為認定犯罪之證據；而被害人乃被告以
    外之第三人，本質上屬於證人，其陳述被害經過時，亦應依
    上揭人證之法定偵查、審判程序具結陳述，方得作為證據，
    故未依法具結者，依證據絕對排除法則，當然無證據能力，
    而不得作為證據。本件告訴人乙○○於偵查中陳述，其本質
    係屬立於證人地位所為之陳述，然未經具結，被告及辯護人
    以此為由，爭執其證據能力，依前述說明，告訴人乙○○於
    偵查所為陳述，尚無證據能力，不得作為本件犯罪證據。
乙、實體方面：
一、訊據被告甲○○，固坦承有於94年1 月14日、18日、19日、
    24日、26日及2月1日，擅自填寫取款條並蓋林陳端印鑑章，
    至第一銀行大同分行林陳端帳戶內各領取50萬元、50萬元、
    80萬元、40萬元、10萬元及20萬元等情，惟矢口否認有行使
    偽造私文書並行使等犯行，先後辯稱：上開金額是同案被告
    林吉良叫其去領，其媽媽林陳端均事先知道，當時其不知道
    林吉良與其媽媽間有什麼樣協議，領出之款項均交付林吉良
    云云。惟查：
(一)被告甲○○於94年1月14日、18日、19日、24日、26日及2月
    1 日蓋用林陳端之印鑑章並填寫取款條後，至第一銀行大同
    分行林陳端帳戶內各領取50萬元、50萬元、80萬元、40萬元
    、10萬元、20萬元，共250 萬元事實，業據被告甲○○供承
    無誤，並有卷附上開林陳端第一銀行大同分行帳戶交易明細
    表及第一銀行存摺類存款取款憑條六紙在卷可查（他字卷52
    至58頁），此部分情事，洵堪認定。又被告之子即同案被告
    林吉良曾於94年1月12日、94年1月17日，分別開立金額各為
    100萬元、188萬元，受款人均為林陳端支票各一張，並存入
    林陳端上開第一銀行大同分行帳戶內，以供林吉良與林陳端
    就已判決確定之房地以買賣登記原因之資金流向等情，業據
    證人丙○○於偵查中證述明確（他字卷94頁），復有林陳端
    上開第一銀行大同分行帳戶之存摺影本、被告林吉良之大眾
    商業銀行存摺影本及支票影本附卷可參（他字卷80至81頁，
    及臺北市國稅局贈與稅課稅資料暨調查報告卷59至60頁），
    可徵同案被告林吉良確有以將面額共288 萬元支票存入林陳
    端上開第一銀行大同分行帳戶內，供其與林陳端就系爭房地
    以買賣登記原因時之資金流向證明等情，應可認定。再者，
    林吉良與林陳端間，就系爭房地並無買賣真意，業已經原審
    認定在卷，而證人丙○○於偵查中及原審時均證稱：林陳端
    因不想再付200 多萬元贈與稅，所以後來改為買賣等語（偵
    查卷94頁，原審卷153頁），顯見林吉良將前開共計288萬元
    支票存入林陳端帳戶內，應係為證明系爭房地以買賣為登記
    原因而為價款轉入，而非將288萬元贈與林陳端使用。
(二)同案被告林吉良將上開288 萬元支票存入林陳端之第一銀行
    大同分行帳戶前，林陳端帳戶內僅餘12565 元等情，有上開
    帳戶之交易明細表可稽（他字卷52頁），上開288 萬元支票
    存入後，被告甲○○隨即自林陳端之帳戶內分6次共領取250
    萬元之事實，亦如上述。再佐以林吉良就系爭房地買賣過戶
    原因為94年1月3日、登記日期為94年3月1日，此有建物謄本
    可稽（他字卷44頁），則依法而論，此存提明顯與買賣過戶
    有關連，茲林吉良將支票存入林陳端帳戶內，本無須林陳端
    同意或授權，然被告自林陳端帳戶內欲提領上開250 萬元，
    不論該買賣過戶有無虛假，自當提出林陳端之授權或同意，
    始與法律該當，如未依法而為，即難謂無違法之認識。被告
    於原審、本院時所辯稱：林陳端將存摺與印章交給其，叫其
    去領錢，說是被告林吉良的錢，領完之後其將錢與存摺交給
    林陳端，林陳端再叫其將錢交給林吉良云云，即非當然可信
    。原審比對本件檢察官起訴被告甲○○所虛偽填載取款憑條
    六張（他字卷53頁至58頁）及法院調閱林陳端上開帳戶自93
    年1月1日至94年1 月13日提款憑條、匯款申請書資料（原審
    卷105至147頁，除第109頁93年7月22日取款憑條外），兩者
    關於日期、金額及數字之字跡，無論在筆畫特徵、結構佈局
    、態勢神韻方面，雖有類似之情形，但經本院依肉眼比對，
    系爭六張提款單，與之前提款單筆跡，仍有不同，難認均係
    同一筆跡。且六張提款單之1月26日及2月1 日者，其日期、
    金額均係蓋用章戳，而帳號亦非書寫筆跡，與其他四張明顯
    有別，且2月1日更有蓋用二個印文情事，難認六張均係出自
    被告筆跡所親為，再對照其他提款單之字跡，被告所辯林陳
    端帳戶平時由其負責提領款項云云，即非可信。
(三)又林陳端自94年1月6日起至同月21日止，因病進入臺北市立
    聯合醫院中興院區住院，於2 月11日死亡等情，有診斷證明
    書可查（他字卷5 頁），可見林陳端病情不輕，而林陳端另
    有告訴人乙○○等子女，已據告訴人及被告於本院供稱相符
    在卷，並有意願書可憑（他字卷67頁），是告訴人既於林陳
    端死亡後即查明其遺產遭侵吞而提告訴，顯見告訴人與被告
    就其母親名下財產甚為關注，則林陳端有無在死亡前之94年
    1 月間進行本件房地買賣過戶予林吉良必要，核與常情有違
    。況且，林吉良經原審判處有罪確定，並未提出上訴，顯見
    該房地過戶確有異常之處。證人丙○○於偵查中證稱：林陳
    端之意思最後為買賣等語（他字卷110 頁），於原審時證稱
    ：「林吉良認為老人家身邊要有錢，所以林吉良表示說要辦
    買賣，才會有匯款的動作，我過去主要是要跟林陳端確認有
    無匯款的事情，林陳端有拿存摺給我看，表示有匯款的事情
    （按指支票存入）」、「（就你所瞭解，林吉良匯到林陳端
    戶頭的288 萬元，是作為買賣的資金嗎？是的」等語（原審
    卷152至153頁）。佐以過戶公契內容為買賣，可見雙方最後
    達成以買賣過戶協議（此與本件有無私契，無礙相同結論之
    認定），買方之林吉良自應支付價款，而賣方所取得價款，
    依法而言，如未經判決應歸還前，自屬賣方財產，任何人不
    得擅自處分。而被告林吉良所開具上開二張支票，係94年1
    月13日、1 月18日分別存入林陳端上開帳戶內，顯見林陳端
    係於林吉良將上開二張支票存入其帳戶內並兌現無誤後某日
    （即94年1 月18日之後某日），於證人丙○○來訪時，始將
    其帳戶存摺示予證人丙○○知悉，然依上述，上開288 萬元
    如確係價款支付，何以甲○○於1 月14日即先提出50萬元，
    是該100萬元、188萬元存入，應係買賣價金流向之證明，而
    非欲真正支付價款。是林吉良於94年1月18日再存入188萬元
    支票，是否無取回之意，即有可疑。再依林陳端於93年6 月
    間所親簽授權書、意願書內容（他字卷67頁、70頁），可見
    林陳端非無預見之明，則被告與告訴人既於林陳端生前已有
    財產爭執可能，94年時林陳端亦非不能授權，如被告欲提出
    此帳戶內288 萬元，自可依法提出林陳端授權書，以杜爭議
    ，然被告無法提出。甚且，於林陳端於94年1 月21日出院後
    之1月26日、2月1 日再度被提領各十萬元、二十萬元，被告
    辯稱已得林陳端口頭授權云云，即難逕信。至丙○○於94年
    1 月18日後之某日，前往與林陳端見面，確認被告林吉良有
    無匯入款項時，林陳端雖可自其存簿明細中知悉帳戶在94年
    1 月14日曾被領取50萬元之事實，並可質問被告甲○○何以
    如此，但林陳端當時已病重，有無能力看清帳目，有無意願
    與被告理論，有無能力再控管甲○○舉止，均有可疑，是此
    時間點之匯入、確認帳目等節，均難據為被告有利認定。
(四)證人即告訴人乙○○於原審時證稱：林陳端於94年1月6日起
    至同年月21日之住院期間，大部分均由伊照顧，林陳端當時
    已經昏迷、沒有意識，是後來調閱林陳端第一銀行明細才知
    母親（即林陳端）的錢都被被告甲○○偷領走，林陳端住院
    期間並沒有請看護等情（原審卷70至71頁、74頁）。然查，
    證人丙○○曾證稱於被告林吉良匯款（按：應指支票存入）
    後曾至林陳端處確認等情，業已論述如前，而觀卷附臺北市
    國稅局贈與稅課稅資料暨調查報告卷內林陳端上開第一銀行
    大同分行存摺影本（該卷58頁），該存摺影本於被告林吉良
    將第2張支票（即188萬元之支票）存入林陳端帳戶後即列印
    並影印，顯見證人丙○○係於94年1 月18日即林陳端住院期
    間內與林陳端會晤，林陳端尚能出示存摺影本予證人丙○○
    知悉，其意識狀態應非不佳；另觀辯護人所提出林陳端住院
    期間之護理紀錄單（原審卷186至188頁），林陳端於住院期
    間尚能下床活動或使用輪椅，亦可認其住院當時之意識狀態
    ，應非不明。林陳端於住院期間確有聘用看護人員照顧等情
    ，此有有限責任臺北市立中興照顧服務勞動合作社工作聘僱
    證明書可稽（他字卷174 頁），且上開護理紀錄單內亦多有
    「僱工照顧」、「看護陪伴」、「僱工陪伴」等記載，可徵
    林陳端於住院期間，應有僱工看護之事實。是證人乙○○之
    上開證述即多有瑕疵，並有疑義，伊上開不利被告甲○○之
    證述，即無從採信。又證人丙○○於偵審中證稱在卷，本院
    經傳喚作證，未據到庭，本院認無再傳喚必要。綜上所述，
    被告上開偽造私文書並行使之事證明確，其上開所辯，核係
    卸責之詞，不足採信，被告犯行洵堪認定，應依法論科。
二、論罪科刑：
(一)被告行為後，刑法於94年2月2日修正公布，並於95年7月1日
    施行。按行為後法律有變更者，適用行為時之法律。但行為
    後之法律有利於行為人者，適用最有利於行為人之法律，刑
    法第2條第1項定有明文。此條規定乃與刑法第一條罪刑法定
    主義契合，而貫徹法律禁止溯及既往原則，係規範行為後法
    律變更所生新舊法律比較適用之準據法，是刑法第二條本身
    雖經修正，但其既屬適用法律之準據法，本身尚無比較新舊
    法之問題，應一律適用裁判時之現行刑法第二條之規定，為
    「從舊從輕」之比較；比較時應就罪刑有關之共犯、未遂犯
    、想像競合犯、牽連犯、連續犯、結合犯，以及累犯加重、
    自首減輕暨其他法定加減原因（如身分加減）與加減例等一
    切情形，綜其全部罪刑之結果而為比較（最高法院95年5 月
    23日95年度第八次刑庭會議決議參照）。經查：
  1.被告行為後，刑法第56條連續犯之規定經修正公布刪除，則
    被告犯行，因行為後新法已刪除連續犯之規定，此刪除雖非
    犯罪構成要件之變更，但顯已影響行為人刑罰之法律效果，
    自屬法律有變更，依現行刑法第2條第1項規定，自應比較新
    舊法，而連續犯部分亦係將被告所犯數罪論以一罪，僅得加
    重其刑至2分之1，然修法後刑法已刪除各規定，均不得以一
    罪論，經比較結果，仍應適用較有利於被告之行為時法律即
    95年7月1日修正施行前刑法論以連續犯。
  2.刑法第41條第1 項前段有關易科罰金折算標準之規定修正為
    ：「犯最重本刑為五年以下有期徒刑以下之刑之罪，而受六
    個月以下有期徒刑或拘役之宣告者，得以新臺幣一千元、二
    千元或三千元折算一日，易科罰金。」，而修正前同條項就
    易科罰金之折算標準係規定：「得以一元以上三元以下折算
    一日，易科罰金」，再依修正前罰金罰鍰提高標準條例第2
    條（現已刪除）之規定，就其原定數額提高為一百倍折算一
    日，即係以銀元一百元、二百元、三百元折算一日，折算為
    新臺幣幣值後，則為以新臺幣三百元、六百元、九百元折算
    一日。是比較修正前後之易科罰金折算標準，自以行為時即
    修正前之規定，較有利於被告；依新修正刑法第2條第1項前
    段之規定，應適用修正前即行為時之刑法第41條第1 項規定
    ，以諭知易科罰金之折算標準。綜上比較，以修正前之刑法
    規定，對被告較為有利，應適用修正前之刑法相關規定以為
    處斷。
(二)經查，被告未取得林陳端授權或同意，擅自提領林陳端帳戶
    內之存款，自足以生損害於各繼承人及銀行管理之正確性，
    是核被告所為，係犯刑法第216條第210條行使偽造私文書罪
    。被告盜用印章為偽造私文書之部分行為，偽造私文書後，
    據以行使，所犯偽造私文書低度行為，應為行使之高度行為
    所吸收，均不另論罪。被告利用不知情之行員達成犯罪目的
    ，核係間接正犯。被告六次之犯行，時間緊接，手法相同，
    犯同一罪名之罪，堪認係基於概括犯意，應依修正前刑法第
    56條規定，以一罪論，並加重其刑。原審經審理之結果，認
    被告應為無罪諭知，固非無見。但依上述，顯有違誤，檢察
    官執此指摘原判決此部分不當，自為有理由，應由本院就被
    告部分撤銷改判。爰審酌被告素行良好，但無視於銀行帳戶
    私有性，未經所有權人同意，私自辦理提款六次，造成告訴
    人等人受損，犯後未和解，犯罪動機等一切情狀，量處被告
    有期徒刑四月，並依法諭知易科罰金之折算標準，以示懲儆
    。又被告犯罪後，中華民國九十六年罪犯減刑條例於96年7
    月16日公布施行，被告犯罪時間在96年4 月24日之前，核無
    不合，爰依法減為有期徒刑二月，並依法諭知易科罰金折算
    標準。至提款單上所盜用林陳端印章之印文，因非屬偽造，
    無從宣告沒收，而提款單已交付銀行而行使，非被告持有，
    無須宣告沒收，均附此載明。
三、公訴意旨另認：被告上開所為，涉有詐欺罪嫌云云。但查，
    該款項既係被告之子林吉良所存入，而依偵審中被告所供，
    其提領後均交由林吉良取得，且該250萬元更在存入288萬元
    之內，難認被告有意圖為自己不法所有之犯意，核與詐欺罪
    之構成要件，尚有未合，惟公訴人認此與上開有罪部分，有
    裁判上一罪關係，爰不另為被告無罪之諭知。
據上論斷，應依刑事訴訟法第369條第1項前段、第364條、第299
條第1項前段，刑法第2條第1 項、第216條、第210條，修正前刑
法第56條、第41條第1項前段，修正前罰金罰鍰提高標準條例第2
條，中華民國九十六年罪犯減刑條例第2條第1項第3款、第7條、
第9條，判決如主文。
本案經檢察官周誠南到庭執行職務。
中    華    民    國    98    年    6     月    17    日
                  刑事第三庭審判長法  官  陳博志
                                  法  官  許文章
                                  法  官  蔡聰明
以上正本證明與原本無異。
如不服本判決，應於收受送達後十日內向本院提出上訴書狀，其
未敘述上訴之理由者並得於提起上訴後十日內向本院補提理由書
（均須按他造當事人之人數附繕本）。
                                  書記官  陳建邦
中    華    民    國    98    年    6     月    17    日
刑法第216條：
行使第210條至第215條之文書者，依偽造、變造文書或登載不實
事項或使登載不實事項之規定處斷。
刑法第210條：
偽造、變造私文書，足以生損害於公眾或他人者，處5 年以下有
期徒刑。


司法院資訊處製作；財團法人民間司法改革基金會備份。
